臺灣屏東地方法院交通事件裁定        100年度交聲字第304號
原處分機關  交通部公路總局高雄區監理所屏東監理站
異  議  人
即受處分人  戴家鴻
上列受處分人因違反道路交通管理處罰條例事件，對於交通部公
路總局高雄區監理所屏東監理站民國100 年8 月16日所為之處分
（原處分案號：屏監違字第裁82-V00000000號）聲明異議，本院
裁定如下：
    主  文
原處分撤銷。
戴家鴻汽車駕駛人，駕駛汽車經測試檢定酒精濃度超過規定標準
因而致人受傷，吊扣普通重型機車駕駛執照貳年及應參加道路交
通安全講習。
    理  由
一、原處分意旨略以：異議人即受處分人戴家鴻於民國98年11月
    12日0 時20分許，騎乘車牌號碼P5L-583 號重型機車，行經
    屏東縣屏東縣民生東路與安心四橫巷口時，因有汽車駕駛人
    酒精濃度超過規定標準之違規事實，為警掣單舉發，嗣原處
    分機關即交通部公路總局高雄區監理所屏東監理站認異議人
    上開情形，違反道路交通管理處罰條例第35條第1 項第1款
    規定，裁處罰鍰新臺幣（下同）45,000元等語，並應吊扣普
    通重型機車駕駛執照1 年及參加道路交通安全講習等語。
二、聲明異議意旨略以：伊已服完60小時之義務勞務，希望可以
    抵扣監理站之罰款等語。
三、按「汽車駕駛人有下列情形之一者，不得駕車：．．二、飲
    用酒類或其他類似物後其吐氣所含酒精濃度超過每公升○‧
    二五毫克或血液中酒精濃度超過百分之○‧○五以上。」、
    「汽車駕駛人，駕駛汽車經測試檢定有下列情形之一者，處
    新臺幣一萬五千元以上六萬元以下罰鍰，並當場移置保管該
    汽車及吊扣其駕駛執照一年；因而肇事致人受傷者，並吊扣
    駕駛執照二年．．：一、酒精濃度超過規定標準。」，此道
    路交通安全規則第114 條第2 款、道路交通管理處罰條例第
    35條第1 項第1 款分別定有明文。
四、按行政罰法第26條第1 項，一行為同時觸犯刑事法律及違反
    行政法上義務規定者，依刑事法律處罰之。但其行為應處以
    其他種類行政罰或得沒入之物而未經法院宣告沒收者，亦得
    裁處之。此條項係為一事不二罰之明文立法，究其立法目的
    ，乃在於一行為同時觸犯刑事法律及違反行政法上義務規定
    時，由於刑罰與行政罰同屬對不法行為之制裁，而刑罰之懲
    罰作用較強，故依刑事法律處罰，即足資警惕時，即無一事
    二罰而再處行政罰之必要，且刑事法律處罰，由法院依法定
    程序為之，較符合正當法律程序，應予優先適用。但罰鍰以
    外之沒入或其他種類行政罰，因兼具維護公共秩序之作用，
    為達行政目的，行政機關仍得併予裁處，故為第一項但書規
    定。亦即，一行為同時觸犯刑事法律及違反行政法上義務規
    定時，由於刑罰與行政罰同屬對不法行為之制裁，而刑罰之
    懲罰作用較強，故依刑事法律處罰，即足資警惕時，實無再
    重複處行政罰之必要。但罰鍰以外之沒入或其他種類行政罰
    ，因兼具維護公共秩序之作用，為達行政目的，行政機關仍
    得併予裁處。另按同條第2 項規定，前項行為如經不起訴處
    分或無罪、免訴、不受理、不付審理之裁判確定者，得依違
    反行政法上義務規定裁處之。亦即，行為人之同時觸犯刑事
    法律及行政法上義務之行為，若已經刑事部分為不起訴處分
    、無罪、免訴、不受理、不付審理之裁判確定者，則無上開
    立法理由所述行為已受刑事處罰，不應就同次行為而受2 次
    處罰之情形。惟行政罰法第26條第2 項所謂「行為如經不起
    訴處分或無罪、免訴、不受理、不付審理之裁判確定者」之
    意涵為何？是否包括檢察官以一定負擔為條件所為之緩起訴
    處分在內？按：
（一）依文義解釋，行政罰法第26條第2 項僅明文列舉得再為行
      政裁罰之事由僅有不起訴處分、無罪、免訴、不受理、不
      付審理裁判確定之五種類型，且無概括條款規定其他得與
      上述五種刑事裁定等量齊觀之類型，是基於明示其一排斥
      其他之法理，不應擴張解釋包含緩起訴處分確定之類型。
（二）依據緩起訴處分制度之本質，為介於起訴及微罪職權不起
      訴間之緩衝制度設計，其具體效力依刑事訴訟法第260 條
      規定，於緩起訴處分期間屆滿未經撤銷者，非有同條第1
      款或第2 款情形之一不得對於同一案件再行起訴，即學理
      上所稱實質確定力，足見在緩起訴期間內，尚無實質確定
      力可言（最高法院94年臺非字第215 號判例、95年度臺非
      字第284 號判決意旨參照），故觸犯刑事法律之犯罪行為
      符合緩起訴要件者，雖經檢察官為緩起訴處分而暫緩起訴
      ，然仍係認被告有犯罪嫌疑，始予暫緩起訴，並得課被告
      以一定之負擔或指示，此與不起訴處分係因犯罪嫌疑不足
      或其他原因，不得附條件或負擔，仍顯有不同，故緩起訴
      處分與不起訴處分之性質有異，行政罰法第26條第2 項並
      未明列緩起訴處分，自不宜擴張解釋。
（三）依附負擔之緩起訴處分對受處分人產生之法律效果，檢察
      官依刑事訴訟法第253 條之2 第2 項規定為緩起訴處分，
      課以被告金錢給付、勞務提供及處遇措施者，此等處分名
      義上雖非刑罰，仍是一種特殊的處遇措施，性質上已係實
      質的制裁，造成被告財產減少、自由及人性尊嚴限制或義
      務增加等權利生不利的影響，是此類「特殊的處遇措施」
      性質上當屬干預人民自由之處分，實與刑事制裁無異。足
      見，行政罰法第26條第2 項所謂未處以刑事處罰之意涵，
      並不包括檢察官以一定負擔為條件而對受處分人所為之緩
      起訴處分，至為明確。
五、經查，異議人於上揭時、地因有汽車駕駛人酒精濃度超過規
    定標準因而肇事致人致人受傷，為警依法掣單舉發違規，而
    異議人同一酒後駕車之行為，因同時觸犯刑法第185 條之3
    之公共危險罪，亦遭移送臺灣屏東地方法院檢察署檢察官偵
    辦，經該署檢察官以99年度偵字第87號緩起訴處分，緩起訴
    期間為1 年，並向指定之公益團體、地方自治團體、或社區
    提供60小時義務勞務而該緩起訴處分現已期滿未經撤銷等情
    ，有臺灣高等法院被告前案紀錄表、臺灣屏東地方法院檢察
    署檢察官99年度偵字第87號緩起訴處分書、臺灣高等法院高
    雄分院檢察署99年度上職議字第3132號駁回再議處分書在卷
    可證（見本院卷第10至12頁）。又異議人之聲明異議狀亦就
    上開酒後駕車之行為不爭執，是異議人酒後超過規定標準駕
    駛動力交通工具及因而肇事致人受傷而為警查獲之事實，堪
    以認定。是異議人對於其酒精濃度超過規定標準而駕駛動力
    交通工具之違規行為已受刑事處罰，自無再依行政罰法第26
    條第2 項處以行政罰鍰之必要。原處分機關未考量上情，仍
    裁處異議人罰45,000元，即有違誤，異議人就此部分聲明異
    議，為有理由。
六、至原處分裁處吊扣異議人普通重型機車駕駛執照及異議人已
    完成之道安講習部分，均係為達成遏止酒後駕車之不法行為
    ，維護道路交通用路權人之安全法益等行政目的所必要之罰
    鍰以外之其他種類行政罰，依行政罰法第26條第1 項但書之
    規定，原處分機關仍得裁處，並未違反「一事不二罰」之規
    定，故此部分之裁處並無違誤。
七、又道路交通管理處罰條例第87條第1 項規定：「受處分人不
    服第8 條主管機關所為之處罰，得於接到裁決書之翌日起20
    日內，向管轄地方法院聲明異議。」此條文中所謂之「處罰
    」，應指包括對受處分人裁處之違規事實是否正當，及裁罰
    所引用之法條是否適當而言，蓋此二者有不可分離之關係，
    即聲明異議應以交通違規行為為標的，非以處罰項目為範圍
    。是本件異議人酒後駕車只有一個交通違規行為，雖異議人
    僅就處罰項目中之罰鍰部分提起異議，其餘部分（即吊扣駕
    駛執照及參加道路交通安全講習部分）並未提及，然其餘處
    罰項目與其交通違規行為是否存在既無從分離，本院自應併
    予審理。從而，應由本院將本件原處分全部予以撤銷，另行
    諭知如主文第2 項所示，以資適法。
八、另按道路交通管理處罰條例第89條規定，法院受理交通事件
    ，準用刑事訴訟法之規定，且依刑事訴訟法第370 條前段規
    定：「由被告上訴或為被告利益而上訴者，第二審法院不得
    諭知較重於原審判決之刑」，即所謂「不利益變更禁止原則
    」，惟該原則僅限於原判決適用法條並無不當時始有其適用
    ，苟原判決有適用法條不當之情形時，第二審法院即得撤銷
    原判決，另為適法之判決而得諭知較重於原審之刑，此參諸
    刑事訴訟法第370 條後段自明；再依道路交通事件處理辦法
    第19條前段規定：「交通法庭認為聲明異議有理由或聲明異
    議雖無理由，而原處分不當或違法者，應以裁定將原處分經
    聲明異議部分撤銷，並自為裁定。」觀之，足徵原處分機關
    之處分如有適用法條不當或違法時，交通法庭亦得撤銷原處
    分另為適法之裁定，無不利益變更禁止原則之適用。查本件
    異議人因有酒後不能安全駕駛仍其騎乘前開重型機車上路，
    因而不甚撞傷胡明盛，致其左手臂、胸部、背部受傷，有前
    開緩起訴處分出指述甚詳，原處分機關未慮及此，未依道路
    交通管理處罰條例第35條第1 項第1 款規定裁處吊扣異議人
    重型機車2 年，適用法條自難認允當，本院自得自行裁處異
    議人應吊扣重型機車駕照2 年，而無前揭不利益變更禁止原
    則之限制，併予敘明。
九、末以，道路交通管理處罰條例第35條第8 項固定有汽車駕駛
    人經裁判確定處以罰金低於該條例第92條所訂最低罰鍰基準
    規定者，應依該條例裁決繳納不足最低罰鍰部分之規定。惟
    檢察官以緩起訴命被告向指定之公益團體、地方自治團體或
    社區提供義務勞務，與道路交通管理處罰條例第35條第8 項
    因違反道路交通安全規定之行政法上義務而裁判確定處以「
    罰金」，其性質迥然不同，並無所謂差額可言，亦無適用該
    條例之可能；復原處分機關固據交通部95年7 月17日交路字
    第0950006986號函釋認為汽車駕駛人酒後駕車之行為，於受
    緩起訴處分後，仍得再予行政裁罰，有違反道路交通管理事
    件不服裁決聲明異議案件移送書在卷可考（見本院卷第2 頁
    背面）。惟按法官依據法律獨立審判，為憲法第80條所明定
    ，且依司法院大法官會議釋字第137 號、216 號解釋意旨，
    各機關依其職掌就有關法規為釋示之行政命令，法官於審判
    案件時，固可予以引用，但仍得依據法律，表示適當之不同
    見解，並不受其拘束，併予指明。
十、爰依道路交通事件處理辦法第19條前段，裁定如主文。
中    華    民    國  100     年    8     月    31    日
                  交通法庭      法  官  羅森德
以上正本證明與原本無異。
如不服本裁定應於收受送達後5 日內向本院提出抗告書狀敘述抗
告之理由抗告於臺灣高等法院高雄分院。
中    華    民    國  100     年    8     月    31    日
                                書記官  盧姝伶